【裁判字號】    92,重訴,66
【裁判日期】    921128
【裁判案由】    殺人
【裁判全文】
臺灣高雄地方法院刑事判決                          九十二年度重訴字第六六號
    公  訴  人  臺灣高雄地方法院檢察署檢察官
    被      告  癸○○
    被      告  丁○○
    右  二  人  本院公設辯護人  己○○
    指定辯護人
    被      告  庚○○
    右  一  人   本院公設辯護人  戊○○
    指定辯護人
右列被告等因傷害致死案件，經檢察官提起公訴（九十二年度偵字第六五二九號），
本院判決如左：
    主  文
癸○○、丁○○共同傷害人之身體因而致人於死，各處有期徒刑柒年陸月。
庚○○共同傷害人之身體因而致人於死，累犯，處有期徒刑玖年。
    事  實
一、癸○○前於民國八十三、八十四年間，因竊盜案件，經本院先後判決處有期徒刑
    十月確定，分別於八十四年二月二十六日及八十五年十一月二十八日執行完畢（
    非累犯）。庚○○前於八十八年間因竊盜案件，經本院判決處有期徒刑六月確定
    ，於八十九年五月二日執行完畢，八十九年間又因竊盜案件，經本院判決處有期
    徒刑十月確定，自九十年四月十九日起入監執行至同年四月二十二日執行完畢。
二、庚○○、癸○○、丁○○及辛○○（經本院另案判決）及顏源興等五人於民國九
    十二年三月十三日凌晨零時許，在高雄縣岡山鎮後紅國小內思源亭內聊天並飲用
    保力達、玉山高粱等酒類時，庚○○因懷疑自己委託顏源興辦理信用貸款之款項
    遭顏某花用殆盡，遂與顏源興發生口角並基於傷害之犯意出手毆打顏源興臉部及
    頭部，繼之以雙手抱住涼亭柱子再以腳踢顏源興腹部，顏源興因此向後倒臥在地
    後，癸○○、丁○○及辛○○見狀，竟與庚○○共同基於傷害之犯意聯絡，癸○○先出手毆擊顏源興之胸部並以雙腳踢顏源興，丁○○則出手任意毆打顏源興之
    背部及其他不詳部位，辛○○並隨之以雙手毆打顏某臉部與背部等部位，使顏源
    興受有頭部鈍力傷（前額部、左顳部、後枕部頭皮下有皮下出血現象、後枕部帽
    狀腱膜下有出血現象、左顳部肌肉有嚴重出血現象、顱底前腦窩篩骨篩狀板有出
    血現象、腦內有瀰漫性蜘蛛網膜下出血現象、顱內積血量五十ＣＣ）與胸部鈍力
    傷（胸腔內嚴重挫傷出血、兩側肋骨有多重性骨折、左血胸積血量三六０ＣＣ、
    右血胸積血量二一０ＣＣ、兩側肺臟有嚴重出血、心包膜血液填塞約一七０ＣＣ
    、心臟有撕裂傷約二點三Ｘ零點五公分），並陷入昏迷狀態，癸○○、丁○○、
    庚○○、辛○○客觀上本可預見以顏源興當時受傷害之程度，若未及時送醫，可
    能造成死亡之事實，竟未將顏源興送醫救治，辛○○與庚○○見狀先離開現場，
    癸○○則於同日凌晨一時許，騎乘機車由丁○○在後座攙扶顏源興至岡山鎮○○
    街二巷二號乙○○住處借住，丁○○隨即離開該處後，癸○○則將顏源興扶至二
    樓房間休息，嗣因顏源興數次呻吟表示肚子痛，癸○○向乙○○取得征露丸供顏
    源興服用之後仍未改善，遂於同日凌晨四時許，向乙○○借用電話撥打一一九請
    求派用救護車協助之後，將顏源興扶離乙○○住處至高雄縣岡山鎮○○○路與育
    仁街口附近之空地草皮上等候，嗣因未見救護車前來遂自行離去，顏源興因所受
    頭部鈍力傷引起腦部蜘蛛膜下腔出血，胸部鈍力傷引起胸腔內嚴重挫傷出血，終
    因大量出血導致出血性休克死亡，直至同日上午八時十二分許，為路人徐蔡素珠
    發現顏源興倒臥該處報警，始循線查獲上情。
三、案經高雄縣政府警察局岡山分局報告臺灣高雄地方法院檢察署檢察官偵查起訴。
    理  由
一、訊據被告癸○○、丁○○固坦承於前揭時、地與庚○○、辛○○共同傷害顏源興
    且未將之送醫救治之事實，被告癸○○並且承認與丁○○一同將顏源興帶回乙○○住處後，於九十二年三月十三日凌晨四時許將顏某攜至高雄縣岡山鎮○○○路
    與育仁街口附近草坪後，未見救護車前來便先行離去之事實，然否認對於顏源興
    死亡之結果有認識，均表示未料到顏源興會死亡等語。被告庚○○則矢口否認有
    傷害致死之犯行，辯稱案發之時伊人在台南不在現場云云。經查：
(一)、本件被告癸○○、丁○○、庚○○及辛○○於九十二年三月十三日在高雄縣岡山
    鎮後紅國小涼亭內共同徒手毆打顏源興之臉部、頭部、胸部、背部等處並任意毆
    打其身體其他部位，又以腳踢顏源興腹部，顏源興因此向後倒臥在地後，癸○○
    並以雙腳踢顏源興之事實，業據被告癸○○、丁○○迭於偵查、本院調查、審理
    中供陳屬實，核與證人辛○○於本院審理中結證稱：「被告庚○○與死者發生口
    角，後來就打起來，被告庚○○先打死者，後來被告癸○○、被告丁○○及我為
    了挺被告庚○○接著毆打死者。我先住手，他們三人繼續打，死者倒地後我有勸
    架，但我無法阻止就離開了，死者過世二、三天後被告癸○○才告訴我。」、「
    （如何確定被告庚○○在場？）我認得他的臉。（被告庚○○打死者身體何部位
    ？）先打臉，死者坐在柱子旁的椅子上，被告庚○○手抱柱子，用腳踢死者的肚
    子」等語相符（見本院九十二年十一月十八日審理筆錄、九十二年度偵字第六五
    二九號偵查卷第十五至十六頁）。又顏源興之屍體為路人發覺後，經法醫師解剖
    相驗，生前受有頭部鈍力傷（前額部、左顳部、後枕部頭皮下有皮下出血現象、
    後枕部帽狀腱膜下有出血現象、左顳部肌肉有嚴重出血現象、顱底前腦窩篩骨篩
    狀板有出血現象、腦內有瀰漫性蜘蛛網膜下出血現象、顱內積血量五十ＣＣ）與
    胸部鈍力傷（胸腔內嚴重挫傷出血、兩側肋骨有多重性骨折、左血胸積血量三六
    ０ＣＣ、右血胸積血量二一０ＣＣ、兩側肺臟有嚴重出血、心包膜血液填塞約一
    七０ＣＣ、心臟有撕裂傷約二點三Ｘ零點五公分），此有相驗屍體證明書乙份、
    勘驗筆錄乙份、驗斷書乙份、勘驗、解剖照片三十九張、解剖紀錄報告乙份附於
    相驗卷可稽，是被告癸○○、丁○○、庚○○三人確有於前揭時、地對顏源興為
    如上之加害行為應堪認定，又被告庚○○對於顏源興之加害犯行既經共同正犯癸○○、丁○○及辛○○結證不移，又以其等與庚○○原屬舊識且無怨隙，並無誣
    陷黃某之理，加以癸○○、丁○○及辛○○為警查獲之後均經羈押並禁止接見通
    信，卻先後於警訊、偵查及本院調查、審理中均供稱庚○○於案發當日共同為本
    件傷害犯行，其等之證言應堪採信，被告庚○○空言否認案發之時在場應不足採
    ，被告三人及辛○○確實共同對顏源興為前述之加害行為應堪認定。
(二)、再者，被告三人及辛○○傷害顏源興使之受有前述之傷害後，並未將之送醫而僅
    由癸○○及丁○○將之帶回乙○○住處，癸○○嗣後雖撥打一一九請求救護車協
    助，然未確認救護車到場之前便先行離去等事實，除為被告癸○○及丁○○所自
    承，並經證人乙○○於本院調查中證稱：「他們平常就不一定會每天回來，因為
    我門沒有鎖，他們都自由進出，當晚有一個阿忠的人與我一起睡在客廳，他突然
    叫醒我，我看見被告癸○○正拖著壹個人到門口要出去，當時該人仰臥在地上，
    被告癸○○拉對方的手將他拖行出去，因為拖行的緣故，對方的內褲已經露出來
    ，我沒有聽見他講話，也沒有聽到他發出聲音，沒有注意他眼睛有無張開。」之
    語；證人即當晚借住於乙○○住處之人壬○○證稱：「當晚還有證人乙○○，沒
    有印象有其他人在，但是後來被告癸○○叫醒我，跟我說樓上有壹個人吃什麼藥
    肚子痛，要送醫院，當時是凌晨四點多，後來我看見他把該人背下來放在地上，
    先拖到門口就背他出去，去哪裡就不知道了，沒有印象他是否有回來。（當時證
    人乙○○作何事？）睡覺，我把他叫醒，因為覺得被告癸○○的行為很奇怪，但
    是證人乙○○沒有做什麼事，他迷迷糊糊的，被告癸○○向他借電話叫救護車，
    被告癸○○說有打通。」等語；證人丙○○證稱：「癸○○與『黑仔』騎乘機車
    載一個人回來，該人平常也會到乙○○家中喝酒，他們來叫門，我下樓開門，乙○○與阿中醒著不知是否被吵醒，癸○○與『黑仔」扶著顏源興進來，當時顏某
    眼睛有張開，有說頭痛、肚子痛，看起來像喝酒醉，身上沒有外傷，步伐不穩，
    後來『黑仔」離開，我和癸○○睡一間，顏某睡在另外一間，有說肚子痛，蘇某
    有叫我向王某討胃藥要給顏某吃，我向乙○○拿征露丸給顏某吃我就去睡覺了」
    等語屬實。（見本院九十二年八月七日、八月十九日筆錄），並有中華電信股份
    有限公司回函所附通聯紀錄及中華電信行動通信分公司回函所附基地台座落位置
    紀錄可資為證，是被告三人加害顏源興之後確未曾將之送醫救治，且顏源興被帶
    回乙○○住處之時，雖有生命跡象但身體已因前開加害行為而有不適之事實亦堪
    認定。
(三)、又本件被害人顏源興因前開加害行為而死亡之事實，除經檢察官會同法醫師相驗
    屬實，並製有相驗屍體證明書、驗斷書及解剖報告各一紙可憑。而顏源興之死亡
    原因係所受頭部鈍力傷引起腦部蜘蛛膜下腔出血及胸部鈍力傷引起胸腔內嚴重挫
    傷出血，最後大量出血導致出血性休克死亡之事實，業經證人即負責本件相驗及
    解剖之法醫師甲○○於本院審理時證稱：本件死者顏源興之死亡係鈍力傷所致，
    因身體內部出血過多所以導致休克等語，並表示：「（辯護人問：造成顱內、體
    內大量出血的原因為何？）頭部的鈍力傷傷害（如解剖報告第十一頁所載），胸
    部鈍力傷的傷害（如解剖報告第十一頁第二項所載）。（辯護人問：解剖時看見
    死者出血的狀況，能否（誤載為「有無」）推論死者受傷時間？）三月二十七日
    解剖時距離死亡時有一段時間，所以無法推論受傷的時間。（辯護人問：死者所
    受鈍力傷，可否判定如何所致？）所謂鈍力傷是指凡是鈍的東西所致傷害，例如
    地板、球棒、拳頭等。（辯護人問：驗斷書所載死者有血管硬化的狀況？血管硬
    化是否因此使血管脆弱容易破裂？）本件死者有輕度的血管硬化狀況，但是硬化
    的部份不一定會導致脆弱或容易破裂，本件被害人有血管硬化的現象，但是硬化
    的血管我並沒有看到破裂。（檢察官問：本件死者是否因鈍力傷導致出血性休克
    ？）是。（檢察官問：依出血的狀況，死者所受鈍力傷情形是否嚴重？）是，因
    為死者頭部、胸部有多處鈍力傷，所以情形嚴重。（審判長問：死者頭部傷害可
    否判定是否生前所致？）身體全部的傷害均是生前。（審判長問：死者所受的傷
    害中是否可判定何者致命？）因為全身所受的鈍力傷導致其死亡，所以無法分割
    來看。（審判長問：用腳踢是否也會造成鈍力傷？）會，也屬於鈍力傷的範圍」
    之語屬實（詳見九十二年十一月十八日審理筆錄六至十一頁），並有解剖告一紙
    可資為證，足見被告等人之傷害行為與顏源興死亡結果之間具有相當因果關係。
(四)、按共同正犯之意思聯絡，不限於事前有所協議，其於行為當時，基於相互之認識
    ，以共同犯罪之意思參與者，亦無礙於共同正犯之成立。又共同正犯間，非僅就
    其自己實施之行為負其責任，並在犯意聯絡之範圍內，對於他共同正犯所實施之
    行為，亦應共同負責。最高法院七十三年台上字第一八八六號判例、三十二年上
    字第一九０五號判例可資參照。是被告癸○○、丁○○與辛○○雖均否認自己毆
    打顏源興之頭部，被告癸○○表示案發之時係毆打死者之胸部並以雙腳踢顏源興
    之腳（見九十二年度偵字第六五二九號偵查卷第十五頁），丁○○則表示自己係
    出手任意毆打顏源興之背部及其他不詳部位（見本院九十二年十一月十八日審理
    筆錄第三十七頁），辛○○僅稱自己以雙手毆打顏某臉部與背部，並表示未見癸○○及丁○○毆打顏源興頭部等語。然案發現場光線晦暗不明，業經被告丁○○
    供陳在卷（見九十二年十一月十八日審理筆錄第三十八頁），是在場之人得否清
    楚看見顏源興遭其餘共犯毆打之部位已非無疑，又顏源興係因全身所受之鈍力傷
    導致出血性休克而死亡，並無從分割認定何者為致命之處已如前述，被告癸○○
    及丁○○見被告庚○○出手毆打顏源興臉部、頭部並以腳踢顏源興腹部致顏源興
    倒地之後，猶出手毆打顏源興，顯然有與庚○○具有共同犯罪之意思，並應就彼
    此所為之犯行共同負責。又被告癸○○雖表示顏源興至乙○○住處之後，曾經自
    床上摔落二、三次之語，然以其所稱該床舖之高度約距地面六十公分，而顏源興
    死亡之原因係全身多處出血導致出血性休克所致業如前述，是即便被害人摔落為
    實情，亦難認顏源興頭部遍及後枕部、左顳部、前額之出血及胸腔嚴重出血、兩
    側肋骨多重性骨折、左右兩側血胸、兩側肺臟出血、心臟撕裂傷傷害係單純摔落
    床下所致。又被告癸○○將顏源興帶離乙○○住處時，係先將顏某背至一樓，再
    使顏某仰躺並抓住其兩側腋下拖行之事實，既經證人壬○○及乙○○證述屬實（
    見本院九十二年八月七日調查筆錄及及九十二年十一月十八日審理筆錄），是癸○○之拖行行為亦不可能致顏源興之頭部受有傷害。從而，本件並無積極證據證
    明有何足以中斷被告等人傷害行為與本件死亡結果間因果關係而直接導致顏源興
    死亡結果發生之因素存在，附此敘明。
(五)、按刑法第二百七十七條第二項前段傷害致人於死之罪，係因犯罪致發生一定結果
    而為加重其刑之規定，即以加害他人身體之故意，所施之傷害行為，致生行為人
    有預見之可能而未預期之死亡結果，使其就死亡結果負其刑責，亦即行為人本意
    在於傷害，卻生死亡之加重結果，從而，就死亡之結果，行為人應否負責，自應
    其客觀上對於死亡結果有否預見之可能性為斷，若客觀上其對於被害人之死亡結
    果得以預見，再需探究者應在於行為人對於該死亡之結果究應負殺人抑或傷害致
    死之刑事責任，就此，則應以行為人究係本於傷害或殺人之故意為其行為為斷。
    本件顏源興為被告三人及辛○○傷害後，身體受有多處鈍力傷已如前述，佐以共
    犯辛○○於偵查中亦表示，顏某遭其等傷害之後，雖仍有呼吸然表情很難過，自
    己曾提議以救護車將顏某送醫，然為癸○○以顏某過去也常常如此為由而拒絕等
    語（見九十二年度偵緝字第一五六九號偵查卷九十二年九月十三日筆錄），而被
    告癸○○及丁○○二人係以癸○○騎乘機車，顏源興坐中間，丁○○在後扶著顏
    某之方式將顏源興攜回乙○○住處之情，亦為被告癸○○及丁○○所自承（見九
    十二年度偵字第六五二九號偵查卷第十四頁及第十六頁），是以顏源興為被告等
    及辛○○傷害後受傷之程度，客觀上被告等人對於若未及時將顏某送醫，可能導
    致顏某死亡之結果當可預見。又被告等人與顏源興為舊識之事實，業據證人丙○○證述屬實（見本院九十二年八月十九日筆錄），被告庚○○因信用貸款之問題
    而與顏源興起衝突繼而毆打顏源興，被告癸○○、丁○○及證人辛○○亦為力挺
    庚○○而相繼出手，然其等與被害人彼此之間尚無深仇大恨，而顏源興被帶至乙○○住處時仍可張開眼睛表示肚子痛，業經證人丙○○證述屬實（見本院九十二
    年八月十九日筆錄），足見顏某離開後紅國小之時仍然存活，若茍被告等當時確
    有致被害人等於死之意，大可加重其加害行為至顏某死亡為止，而不致在罷手後
    又將被害人攜回乙○○家中同住並給予藥物，是其等所為加害行為應僅意在教訓
    被害人，難認有何致被害人於死之動機。是被告等人係本於傷害之故意致顏源興
    受有前開傷害，而其等客觀上本應預見若不將顏某送醫將致死亡結果之發生，然
    主觀上未預見該死亡結果之發生而未將顏源興送醫，僅由被告癸○○及丁○○將
    顏某帶回乙○○住處休息並給予征露丸等藥物，終致顏源興死亡之結果發生之事
    實，應堪認定。至被告癸○○及丁○○辯稱主觀上並未預見顏源興死亡結果之情
    固然屬實，然刑法第二百七十七條第二項前段傷害致人於死之罪關於加重結果犯
    之規定，既係針對行為人因故意行為所致客觀上得預見，然主觀上未預見之加重
    結果之處罰，是被告等主觀上未預見被害人死亡結果之事實，與前開加重結果犯
    之要件並無不合，附此說明。
(六)、此外，本件既無積極證據證明被害人經被告癸○○及丁○○帶回乙○○住處之後
    另有其他原因力為導致顏源興死亡之因素，且顏某之死亡係肇因於被告三人及辛○○在後紅國小對於死者所為之傷害行為，則於其等傷害行為完成之時，被告等
    對於若顏源興未經送醫救治將致死亡結果之發生，客觀上便可預見，是被告庚○○於傷害行為完成後，雖未陪同被告癸○○及丁○○將顏源興送至乙○○住處，
    然仍無礙其應對顏源興死亡結果負責之事實。至證人乙○○關於案發之日被告庚○○有否至其住處之證詞雖與被告癸○○、丁○○及證人壬○○不同，自應以證
    人及同案其餘被告始終互核一致之供述為可採。至被告庚○○辯稱案發之時其不
    在現場之詞並不足採業如前述，其亦自承所聲請傳訊台南某廟宇之廟祝及某拾荒
    者於案發之日並未與之同在一處，是其聲請傳訊之前開證人，充其量足以證明被
    告庚○○曾經於台南某廟宇出現，然仍不足為該被告於案發之日不在場之證明，
    故認無傳訊之必要，均附此說明之。
綜上所述，被告癸○○、丁○○、庚○○與另案被告辛○○於前揭時、地共同傷害顏
源興之後，客觀上得以預見若未及時將顏某送醫將至其死亡之結果，然因主觀上未預
見該事實以致顏源興死亡之犯行堪予認定。
二、核被告癸○○、丁○○、庚○○所為，係犯刑法第二百七十七條第二項前段之傷
    害致死罪。起訴書雖記載被告等所為係犯係刑法第二百七十一條第一項之殺人罪
    ，然既經公訴人於本院調查程序中變更起訴法條為刑法第二百七十七條第二項之
    傷害致死罪，本院自毋庸更為起訴法條之變更，附此敘明。被告庚○○、癸○○
    、丁○○與辛○○就上開犯行，有犯意聯絡及行為分擔，係共同正犯。被告庚○○前於八十九年間因竊盜案件，經本院判決處有期徒刑十月確定，自九十年四月
    十九日起入監執行，至同年四月二十二日執行完畢之事實，有台灣高等法院被告
    全國前案紀錄表可參，其於有期徒刑執行完畢後五年內，再犯本件有期徒刑以上
    之罪，為累犯，應依刑法第四十七條之規定加重其刑。爰審酌被告等未念與被害
    人之舊情，僅因細故即出手加以傷害，並致被害人死亡，其等之犯罪動機、目的
    及手段均不足取，所為實不宜輕縱，且渠等犯罪後迄未給與被害人家屬合理之賠
    償，以減輕所受損害亦有未是，然念被告癸○○及丁○○行為時分別年僅二十三
    歲及二十歲，均因血氣方剛一時衝動而為本件犯行，犯後坦承全部事實態度良好
    ，被告丁○○並無犯罪紀錄素行良好，有卷附台灣高等法院被告全國前案紀錄表
    可參，被告癸○○案發之後將被害人帶回乙○○住處負責照顧，並企圖給予藥物
    減緩被害人之疼痛，且撥打一一九打算將被害人送醫，尚見有悔悟之意，被告庚○○為本件始作俑者之人，始終否認犯行，難謂其有悔悟之心等一切情狀，分別
    就被告癸○○及丁○○部分，各量處有期徒刑七年六月，就被告庚○○部分，量
    處有期徒刑九年，以資懲儆。
據上論斷，應依刑事訴訟法第二百九十九條第一項前段，刑法第二十八條、第二百七
十七條第二項前段、第四十七條，判決如主文。
中      華 民      國    九十二    年     十一     月    二十八    日
                                  臺灣高雄地方法院刑事第十一庭
                                      審判長  法  官  李璧君
                                              法  官  吳志豪
                                              法  官  卓立婷
右正本證明與原本無異。
如不服本判決，應於判決送達後十日內，向本院提出上訴狀。
                                              書記官  李春慧
中      華      民      國    九十二    年     十二     月      五      日
附錄本件論罪法條全文：
中華民國刑法第二百七十七條
(普通傷害罪)
傷害人之身體或健康者，處三年以下有期徒刑、拘役或一千元以下罰金。
犯前項之罪因而致人於死者，處無期徒刑或七年以上有期徒刑；致重傷者
，處三年以上十年以下有期徒刑。


司法院資訊處製作；財團法人民間司法改革基金會備份。
